【裁判字號】    95,司,253
【裁判日期】    951102
【裁判案由】    呈報清算終結
【裁判全文】
臺灣板橋地方法院民事裁定               95年度司字第253號
聲  請  人  甲○○（即協榮事業股份有限公司清算人）
    ?????????住台北縣新莊市○○路253號
上列聲請人呈報清算終結事件，本院裁定如下：
    主  文
聲請駁回。
程序費用由聲請人負擔。
    理  由
一、本件聲請意旨略以：聲請人係協榮事業股份有限公司之清算
    人，於民國92年5 月8 日開始清算，經清算結果資產不足清
    償負債，乃於94年9 月6 日向鈞院聲請破產，經鈞院於94年
    12月30日94年度破字第52號裁定書以「‧‧破產財團之財產
    尚不敷清償破產財團費用及財團債務‧‧實無宣告破產之實
    益，以及進行破產程序之必要」而駁回。爰依公司法第331
    條及非訟事件法施行細則第180 條規定，檢附清算期間收支
    表、清算期間損益表、清算後資產負債表、清算申報書及收
    據聯影本、監察人審查報告、股東會議事錄正本及股東會簽
    到簿影本、清算人就任核備函、鈞院94年度破字第52號駁回
    破產宣告聲請之裁定、財產目錄等文件，向鈞院為清算完結
    之聲報，請准予核備等語。
二、公司清算人將結算表冊送請股東會承認後，依公司法第93條
    第1 項、第331 條第4 項規定，向法院所為清算完結之聲報
    ，在性質上屬商事非訟事件，僅屬備案性質，法院准予備查
    ，並無實質上之確定力，公司是否清算完結，仍應視其已否
    完成「合法清算」而定（最高法院92年度台抗字第621 號、
    89 年 度台抗字第388 號裁定意旨參照）。而依公司法第
    334 條準用同法第84條第1 項規定，清算人之職務包括了結
    現務，收取債權清償債務，分派盈餘或虧損，分派賸餘財產
    等，清算人必完成上揭各項事務，其清算程序始為合法，清
    算事務始能認為已完結，其公司人格始能認為已消滅。否則
    ，如清算公司尚有債務未為清償，法院即對清算完結之聲報
    准予備查，將造成清算人「形式上」已清算完結使法人人格
    消滅之表徵，其結果甚易導致債權人誤認為已無從對該清算
    公司進行追償，顯非法理之平。為慎重計，94年2 月5 日修
    正之非訟事件法第180 條增訂應由清算人造具經股東承認之
    結算表冊，以書面向法院為公司法所定清算完結之聲報，由
    法院及時、適當之介入審查監督，以達保護公司股東與債權
    人，防止私人權義糾紛再起之目的。又法院受理呈報清算終
    結之商事非訟事件，固毋庸為「准駁聲報」之裁定，惟仍應
    依職權調查事實及必要之證據，作形式審查，倘有所處分，
    亦應以裁定為之，此觀非訟事件法第32條第1 項（修正前第
    16條）、第36條第1 項（修正前第20條第1 項）之規定自明
    （最高法院84年臺抗字第457 號裁定意旨可資參照）。故法
    院依據清算人依法附具之結算表冊文件，以及法院依職權調
    查事實及必要證據所得之資料（例如：函各稅捐機關，查明
    清算公司有無欠稅等），作形式審查，倘已可審認尚未完成
    合法清算程序，認不符清算終結之要件時，即不得准予備查
    ，應以裁定駁回清算完結之聲報，由清算人繼續完成清算事
    務。
三、本院依據聲請人聲報清算終結所提出之表冊與補正提出之登
    記債權明細表，及依職權函各稅捐機關所查欠稅資料，為形
    式上審查，即可發現表冊顯有錯誤或遺漏，例如：(一)聲請人
    聲報清算完結時，所附具協榮公司核准解散日即92年5月7日
??之清算前資產負債表內，負債科目內所載應付稅捐為
??2,077,207 元，與本院92年度司字第270 號呈報清算人卷內
    各稅捐機關函覆欠稅金額有頗大出入，亦與聲請人於95年10
    月5 日具狀檢附登記債權明細表，補呈報協榮公司清算前應
    付稅捐金額為6,527,822 元顯有不符，該資產等於負債加股
    東權益之清算前資產負債表之科目，顯有錯誤；(二)依據聲請
    人於95年10月5 日具狀所檢附登記債權明細表記載，登記債
??權總額僅344,226,497 元，僅拍賣抵押財產對其中7 家債權
??銀行為部分清償，清償金額合計21219,987,511 元，未償金
??額為124,23 8,986元，顯與清算期間收支表所載償還銀行借
    款190,024, 854元不符；(三)依上開核准解散日即92年5 月7
    日之清算前資產負債表記載，負債總額則為845,612,132 元
    ，如僅拍賣抵押財產對其中7 家債權銀行為部分清償計
    219,987,511 元，然開始清算時已知負債總額即高達8 億餘
    ，不論依照清算期間收支表所載償還銀行借款1 億9 千餘萬
    元，抑或依聲請人補正說明清算期間僅清償登記債權銀行2
    億餘?千餘萬元計算，至少尚有6 億餘元負債未清償，然95
    年7 月10日之清算後資產負債表內，僅註記「資產不足以以
    抵償負債124,238,986 」元，其負債科目竟付之闕如，並無
    應負稅捐、借款等項目及金額之記載，所造具該清算後資產
    負債表，亦欠完備。
四、此外，依上開核准解散日即92年5 月7 日之清算前資產負債
    表記載，資產總額尚有1,012,197,364 元（其中現金60,408
    元、銀行存款25,647,512元等流動資產總額476,737,527 元
    、土地等固定資產總額342,782, 899元、存出保證金等其他
    資產總額192,676,938 元），負債總額則為845,612,132 元
    ，清算期間如僅拍賣抵押財產對其中7 家債權銀行為部分清
    償計21219,987,511 元，是協榮公司核准解散開始清算時尚
    留有10億餘元資產，清算期間僅部分清償2 億餘之登記銀行
    債權，其餘近8 億元相當四個資本額之鉅額資產，經清算後
    竟然資產不足已抵償負債1 億餘元，僅了結現務之清算程序
    何以如此？究竟聲請人係如何進行清算？有無善盡收取債權
    之清算職務？又應付稅捐何以竟未能清償分文？均未見提出
    可供憑信之報表憑證為合理說明，徒以前開登記債權中未清
    償金額124,238,986 元列為資產不足清償債之金額聲請破產
??，顯然尚未合法完成收取債權、清償債務等清算事務，至為
??明顯。綜合上述，本件協榮公司之清算事務既未終結，其聲
    報清算終結請准予備查，自屬無據，應由本院為如主文所示
    之必要處分，由聲請人繼續清算事務。
五、依非訟事件法第36條第1 項、第21條第1 項前段，裁定如主
    文。
中    華    民    國    95    年    11    月    2    日
                  民事第二庭    法  官  梁宏哲
以上正本係照原本作成。
如對本裁定抗告須於裁定送達後10日內向本院提出抗告狀，並應
繳納抗告費新臺幣1,000 元。
中    華    民    國    95    年    11    月    2    日
                                書記官  曹復


司法院資訊處製作；財團法人民間司法改革基金會備份。
